臺灣臺南地方法院柳營簡易庭民事判決
111年度營簡字第58號
原      告  蔡明璋  
被      告  林可    
            林阿崑  
上  一  人
訴訟代理人  劉光哲  
被      告  林俊吉  
            林建宏  
兼上三被告共同
訴訟代理人  林春男  
上列當事人間請求分割共有物事件，經本院於民國111年6月22日
言詞辯論終結，判決如下：
    主  文
兩造共有坐落臺南市○○區○○○段○○○地號，面積四百五十八點九二
平方公尺之土地，應分割如附表一所示。
訴訟費用由兩造按如附表二所示之比例負擔。
    事實及理由
一、按共有物之分割，於共有人全體有法律上之利害關係，須共
    有人全體始得為之，故請求分割共有物之訴，屬於民事訴訟
    法第56條第1項規定所稱訴訟標的對於共同訴訟之各人必須
    合一確定之固有必要共同訴訟（最高法院42年台上字第318
    號判例意旨參照）。次按，訴訟繫屬中為訴訟標的之法律關
    係，雖移轉於第三人，於訴訟無影響。前項情形，第三人經
    兩造同意，得聲請代移轉之當事人承當訴訟，民事訴訟法第
    254條第1項、第2項前段亦有明定。經查，坐落臺南市○○區○
    ○○段000地號土地（下稱系爭土地）原為原告、訴外人林新
    章及被告林可、林阿崑、林春男、林建宏、林俊吉所有，然
    林新章已於起訴前死亡，訴外人林素華為其繼承人，於本件
    訴訟繫屬期間已就其繼承自林新章系爭土地之應有部分辦理
    登記，復經林素華贈與同為系爭土地共有人之被告林阿崑，
    並已完成登記，有戶籍謄本及除戶謄本影本各1紙（見調字
    卷第65頁、第67頁），且經被告林春男當庭陳明在卷，並提
    出系爭土地土地登記第一類謄本為證（見本院卷第74頁、第
    77頁）。則本件原告撤回已歿之林新章，再追加其繼承人林
    素華為被告，但因林素華嗣將其繼承自林新章所遺系爭土地
    之應有部分贈與與被告林阿崑，被告林阿崑並於111年6月22
    日聲請承當訴訟，且經兩造同意（見本院卷第74頁），揆之
    前開法律規定，並無不合。據此，本件原告前追加林素華為
    被告部分則由被告林阿昆承當訴訟，林素華部分則隨之終結
    ，合先敘明。
二、原告主張：系爭土地為兩造共有，應有部分比例各如附表一
    所示。系爭土地並無存有不能分割之情事，或以契約訂有不
    分割之期限，然兩造無法達成自行分割之協議，為此，依民
    法第823條、第824條第1項、第2項第1款規定，請求分割系
    爭土地，並同意依被告提出之臺南市佳里地政事務所111年3
    月31日法囑土地字第21300號收件之土地複丈成果圖（下稱
    附圖）所示方案分割。
三、被告則以：同意原告起訴分割系爭土地之請求，部分修正後
    即如附圖所示，另林素華已經將其應有部分贈與被告林阿崑
    ，故附圖編號E部分林素華分得部分亦應分歸被告林阿崑所
    有等語。並聲明：如主文第1項所示。
四、得心證之理由：
　㈠按各共有人，除法令另有規定外，得隨時請求分割共有物。
    但因物之使用目的不能分割或契約訂有不分割之期限者，不
    在此限。民法第823條第1項定有明文。故共有物依其使用目
    的並非不能分割，而又未有不分割之期約者，各共有人自得
    隨時請求分割（最高法院19年上字第1853號判例意旨可參）
    。經查，系爭土地原為林新章及其他共有人所有，嗣林新章
    之繼承人林素華已辦理繼承登記並將應有部分贈與被告林阿
    崑等情，是現為兩造共有，各共有人暨其應有部分比例如附
    表一所示等情，業據被告提出系爭土地之土地登記第一類謄
    本（見本院卷第77頁至第79頁）。次查，原告主張系爭土地
    並無物之使用目的不能分割或以契約訂有不分割之期限，且
    無不分割之約定，被告均到庭未為爭執。此外，本院復查無
    系爭土地有民法第823條第1項但書不能分割之情形。從而，
    原告依上開規定，訴請分割系爭土地，洵屬有據，應予准許
    。　　
　㈡再按共有物之分割，依共有人協議之方法行之。分割之方法
    不能協議決定，或於協議決定後因消滅時效完成經共有人拒
    絕履行者，法院得因任何共有人之請求，命為下列之分配：
    一、以原物分配於各共有人。但各共有人均受原物之分配顯
    有困難者，得將原物分配於部分共有人；以原物為分配時，
    因共有人之利益或其他必要情形，得就共有物之一部分仍維
    持共有，民法第824條第1項、第2項第1款、第4項分別定有
    明文。復按法院定共有物分割之方法，固可由法院自由裁量
    ，惟應斟酌各共有人之意願、利害關係、共有物之性質、分
    割後之經濟效用及公共利益等為公平決定（最高法院81年度
    台上字第16號、89年度台上字第724號判決參照）。又按法
    院裁判分割為形成之訴，關於定分割方法，固應由法院依職
    權為公平之裁量，採取最適當之方法為分割，以符合共有人
    之利益，不受共有人所主張分割方法之拘束，惟共有物之分
    割，既採原物分割為原則，如原物分配有事實或法律上之困
    難，致不能依應有部分為分配者，始得為全部原物分配以外
    之分配方法。
  ㈢經查，本件分割共有物事件起訴時經本院訂期調解，然當時
    登記之土地共有人林新章已歿，且其繼承人尚未辦理繼承登
    記，致調解無法成立，業有本院110年度營司簡調字第328號
    卷宗可憑，堪認兩造就系爭土地確已無法以協議分割。本院
    審酌：被告所提由被告林可、林阿崑、林春南、林建宏、林
    俊吉（下稱林春南等3人）各分得附圖編號A部分、D部分、E
    部分、C部分土地，亦經原告同意，且被告林春南等3人為親
    戚關係，因應有部分較少，均同意維持共有（見本院卷第40
    頁、第74頁至第75頁），令其等取得如附圖編號C部分土地
    並維持共有狀態，尚有助於其間自行協商運用所分得之土地
    ，而有民法第824條第4項得維持共有之情形。且如附圖編號
    A至E之土地，形狀均可稱方正，無面積狹小而不便利用之情
    形，規劃運用並無困難。綜上各節，應認被告提出主張依附
    表二所示之分割方案分割系爭土地，由原告取得如附圖編號
    B部分土地；由被告林可取得如附圖編號A部分土地；由被告
    林春南等3人取得如附圖編號C部分土地並維持共有，由被告
    林阿崑取得如附圖編號D、E部分土地，確係符合當事人意願
    及全體共有人利益之分割方案，而為公允、妥適，自屬可採
    。
四、綜上所述，原告本於共有人之地位，依民法第823條第1項，
    請求分割系爭土地，應屬有據。且依前開說明，依民法第82
    4條第2項第1款、第4項規定，依被告所提方案將系爭土地分
    割如附表二即附圖所示，係考量系爭土地之使用現況、應有
    部分比例、共有人之意願及利益各節，對兩造均為公平並符
    經濟效益之分割方法，爰判決如主文第1項所示。
五、末按因共有物分割、經界或其他性質上類似之事件涉訟，由
    敗訴當事人負擔訴訟費用顯失公平者，法院得酌量情形，命
    勝訴之當事人負擔其一部，民事訴訟法第80條之1定有明文
    。本件乃因分割共有物涉訟，共有物分割方法係考量全體共
    有人利益所定，兩造均同受其利，若全由一造或敗訴當事人
    負擔訴訟費用顯失公平，爰依前開說明，審酌兩造就系爭土
    地之應有部分比例及本件訴訟乃原告所提起，認本件訴訟費
    用應依兩造之應有部分比例各負擔如附表一所示。
六、據上論結，本件原告之訴為有理由，依民事訴訟法第436條
    第2項、第80條之1、第78條、第85條第1項，判決如主文。
中　　華　　民　　國　　111 　年　　7 　　月　　13　　日
                  柳營簡易庭    法  官  徐安傑　
以上正本係照原本作成。
如不服本判決，應於判決送達後20日內，向本院提出上訴狀並表
明上訴理由，如於本判決宣示後送達前提起上訴者，應於判決送
達後20日內補提上訴理由書（須附繕本）。 
中　　華　　民　　國　　111 　年　　7 　　月　　13　　日
                                書記官  吳昕儒
附表一：
編號 土地共有人 應有部分比例（即訴訟費用負擔之比例）      1 原告 4分之1 2 被告林可 4分之1 3 被告林阿崑 8分之3 4 被告林春南 24分之1 5 被告林建宏 24分之1 6 被告林俊吉 24分之1 

附表二（各編號土地之面積、位置即如臺南市佳里地政事務所11
1年3月31日法囑土地字第21300號收件之土地複丈成果圖即附圖
所示，惟其中編號E部分應有部分已於訴訟繫屬期間移轉與被告
林阿崑）：
附圖編號 土地面積（平方公尺） 分割方式 A部分 114.73 分歸被告林可取得 B部分 114.73 分歸原告取得 C部分 57.36 分歸被告林俊吉、林建宏、林春南取得並維持分別共有（應有部分各為3分之1） D部分 57.37 分歸被告林阿崑取得 E部分 114.73 分歸林素華取得，且已由被告林阿崑承當訴訟